臺灣高等法院刑事判決
110年度上訴字第1176號
上  訴  人  臺灣基隆地方檢察署檢察官
被      告  陳湘羚



上列上訴人因被告違反毒品危害防制條例案件，不服臺灣基隆地
方法院110年度訴字第25號，中華民國110年1月21日第一審判決
（起訴案號：臺灣基隆地方檢察署109年度毒偵字第1549號），
提起上訴，本院判決如下：
    主  文
上訴駁回。
    理  由
壹、本案經本院審理結果，認第一審判決以檢察官就本件提起公
    訴，有起訴之程序違背規定之情事，對被告甲○○為公訴不受
    理之諭知，核無不當，應予維持，並引用第一審判決書記載
    之理由（如附件）。
貳、檢察官上訴意旨略以：⑴按109年1月15日修正公布之毒品危害
    防制條例第24條第2項規定「前項緩起訴處分，經撤銷者，檢
    察官應繼續偵查或起訴」，或可解釋為撤銷附命戒癮治療之
    緩起訴處分後，除起訴外，亦得再為聲請觀察、勒戒。惟依
    毒品危害防制條例第36條後段規定「108年12月17日修正之第1
    8條、第24條及第33條之1之施行日期，由行政院定之外，自公
    布後六個月施行」，則109年1月15日修正公布之毒品危害防制
    條例第24條條文之施行日期，既然尚未經行政院定之，自應適
    用現行毒品危害防制條例第24條規定。⑵參照最高法院104年度台
    非字第23號判決、104年度第2次刑事庭會議決議意旨，現行毒
    品危害防制條例第24條第2項既規定，前項（第1項）緩起訴
    處分，經撤銷者，檢察官應依法追訴，即已明示施用毒品案
    件於撤銷緩起訴處分後之法律效果為「依法追訴」，而非適
    用刑事訴訟法第253條之3所定撤銷緩起訴處分後得「繼續偵
    查或起訴」規定，此乃因檢察官已依毒品危害防制條例第24
    條第1項為附命完成戒癮治療之緩起訴處分，被告事實上已接
    受等同「觀察、勒戒」之處遇，惟其竟未能履行該條件，自應
    於撤銷緩起訴處分後依法追訴，而無再次聲請法院裁定觀察
    、勒戒之必要。⑶被告甲○○因施用第一級毒品海洛因、第二級
    毒品甲基安非他命案件，經臺灣基隆地方檢察署（下稱基隆
    地檢署）檢察官為附命戒癮治療之緩起訴處分，並於107年6
    月4日確定，緩起訴期間自107年6月4日起至108年12月3日止
    ，且該緩起訴處分期滿未經撤銷。揆諸上揭判決、決議要旨
    ，被告事實上於107年6月4日已接受等同「觀察、勒戒」之處
    遇，其3年內再犯本案之施用第一級毒品海洛因、第二級毒品
    甲基安非他命犯行，自應提起公訴。原審諭知不受理判決，有
    判決適用法則不當之違誤，爰依刑事訴訟法第344條第1項，
    第361條提起上訴，請將原判決撤銷，更為適當合法之判決
    。
參、按起訴之程序違背規定者，法院應諭知不受理之判決；又對
    於原審諭知不受理之判決上訴時，第二審法院認其為無理由
    而駁回上訴，得不經言詞辯論為之，刑事訴訟法第303條第1
    款、第372條分別定有明文。
肆、本院認：　　
一、毒品危害防制條例於109年1月15日修正、109年7月15日生效
    ，修正後毒品危害防制條例第20條第3項規定，犯第10條之
    罪於觀察、勒戒或強制戒治執行完畢釋放後，3年後再犯第1
    0條之罪者，適用本條前2項之規定。上開所謂「3年後再犯
    」，只要本次再犯（不論修正施行前、後）距最近1次觀察
    、勒戒或強制戒治執行完畢釋放，已逾3年者，即該當之，
    不因其間有無犯第10條之罪經起訴、判刑或執行而受影響，
    此係最高法院於109年11月18日以109年度台上大字第3826號
    裁定宣示之見解，為有權之解釋，各級法院應受其拘束。
二、又法院於解釋、適用本次毒品危害防制條例上開修正條文時
    ，允宜遵循醫療專業及刑事政策，保障施用毒品者為病患性
    犯人之健康權，兼顧保護社會安全及恪遵正當法律程序，確
    保法治國公平法院之具體實現。另本於權力分立原則，法院
    對檢察官職權行使，應予以尊重，雖非謂不得為適度之司法
    審查，惟對於施用毒品者本次所犯如距最近1次觀察、勒戒
    或強制戒治執行完畢釋放後，已逾3年者，檢察官得本於立
    法者所賦與之職權裁量是否聲請法院裁定觀察、勒戒或為命
    附條件（現行法僅能附命完成戒癮治療）緩起訴處分之多元
    化處遇，即聲請法院裁定機構內之觀察、勒戒並非檢察官所
    得採取之唯一途徑，法院自不能僭越檢察官之職權，逕對施
    用毒品者裁定應予觀察、勒戒或強制戒治。雖修正後之毒品
    危害危害條例第35條之1第2款規定：「審判中之案件，由法
    院或少年法院（地方法院少年法庭）依修正後規定處理；依
    修正後規定應為不起訴處分或不付審理之裁定者，法院或少
    年法院（地方法院少年法庭）應為免刑之判決或不付審理之
    裁定」。另該條款之立法說明亦謂：「若該等案件於修正施
    行前已繫屬於法院或少年法院（地方法院少年法庭）者，『
    為求程序之經濟，法院或少年法院（地方法院少年法庭）應
    依修正施行後之規定處理，即應依職權為觀察、勒戒或強制
    戒治之裁定』」等語，似欲透過立法說明由法院依職權裁定
    觀察、勒戒或強制戒治，以替代第20條第1項、第2項所定應
    由檢察官提出觀察、勒戒或強制戒治之聲請，惟若檢察官之
    「起訴之程序違背規定」，法院當不能「為求程序之經濟」
    便宜行事，而應嚴守程序上之正義，尊重檢察官之裁量權，
    並保障施用毒品者能獲得妥適並完善治療或其他有利戒毒途
    徑處遇之機會（最高法院109年度台上字第3826號判決意旨
    參照）。
三、再查：　　
　㈠被告前於89年間，因施用毒品案件，經臺灣基隆地方法院（
    下稱基隆地院）以89年度毒聲字第2158號裁定送觀察勒戒後
    ，經送觀察、勒戒後，認無繼續施用毒品之傾向，於92年8
    月19日執行完畢釋放出所，並經基隆地檢署檢察官以92年度
    毒偵緝字第69號為不起訴處分確定，有本院被告前案紀錄表
    、在監在押全國紀錄表、毒品案件紀錄表在卷可查。因此，
    被告於109年7月22日中午12時54分為警採尿回溯24小時、96
    小時內，再犯本案施用第一、二級毒品犯行，顯與其最近1
    次因施用毒品而經觀察、勒戒執行完畢釋放之92年8月19日
    相距已逾3年，應堪認定。
　㈡雖被告於107年間因施用毒品犯行，經基隆地檢署檢察官以10
    7年度毒偵字第131號為附命完成戒癮治療之緩起訴處分，履
    行期間自107年6月4日起至108年12月3日止，嗣上開緩起訴
    處分雖期滿未經撤銷，惟未完成緩起訴處分附帶之戒癮治療
    等情，有本院被告前案紀錄表在卷可按。惟查：　
　　⒈97年4月30日修正公布之毒品危害防制條例第24條第1項（1
      09年1月15日公布之新法亦同），已改採觀察、勒戒等處
      遇與「附命緩起訴」並行之雙軌模式，後者並擴及毒品危
      害防制條例第23條第2項（3年內再犯）情形，可見立法者
      有意在「附命緩起訴」程序，對施用第一級、第二級毒品
      者，採取更為寬容之態度。上述二程序其執行方式有別，
      其間仍有差異。前者依毒品危害防制條例第20條第1項、
      第2項之規定，視其執行成效，由觀察、勒戒，進而強制
      戒治，循序為之。後者依修正前毒品危害防制條例第24條
      第1項，檢察官得為「附命緩起訴」。而依「認定標準」
      第3條、第7條、第11條規定，「戒癮治療」包括「藥物治
      療、心理治療、社會復健治療」、「戒癮治療之期程以連
      續1年為限」、檢察官為上開緩起訴處分得指定被告應遵
      行事項等。被告同意參加「附命緩起訴」，即應完成「戒
      癮治療」、檢察官指定之應遵行事項至緩起訴期間屆滿乃
      止。前者與後者對照以觀，「附命緩起訴」雖得佐以採尿
      、對相關規定遵守等方式之約制，使被告確實完成「戒癮
      治療」，但「戒癮治療」始為「附命緩起訴」之核心治療
      方式，並得取代觀察、勒戒等處遇，期能完全戒除被告之
      毒癮。
　　⒉依上揭說明，被告在「戒癮治療」完成前，仍難謂得與觀
      察、勒戒等處遇「已執行完畢」等同視之，而「附命戒癮
      治療」之緩起訴處分，既然「戒癮治療」並未完成，自與
      觀察、勒戒等處遇執行完畢有別，應可認定。
　㈢此外，被告其後亦未有再受觀察、勒戒、強制戒治或經檢察
    官為「附命緩起訴」並完成戒癮治療等保安處分之裁判及執
    行，依前開說明，應由檢察官基於一次性之整體規劃而重啟
    處遇程序，視被告個案情形，是否適合「觀察、勒戒或強制
    戒治」或給予「附命完成戒癮治療緩起訴處分」之機會。檢
    察官逕予提起公訴，法院無從替代檢察官為上開合義務性之
    裁量處遇，應認本件起訴程序違背規定，且無從補正，自應
    諭知公訴不受理之判決。　
四、本案被告所涉施用毒品案件，係於110年1月6日繫屬原審法
    院而發生訴訟繫屬及訴訟關係，此有基隆地檢署110年1月6
    日基檢玲業109毒偵1549字第1099030767號函上所蓋原審法
    院收狀日期戳印可稽（見基隆地院110年度訴字第25號卷第3
    頁），顯見本案繫屬法院時，已與現行毒品危害防制條例第
    23條第2項所規定之法定訴追要件不符。依前揭說明，檢察
    官本應依修正後之毒品危害防制條例相關規定處理，而非逕
    予起訴或聲請簡易判決處刑，是認本件提起公訴，自有起訴
    之程序違背規定之情事，而原審法院依刑事訴訟法第303條
    第1款、第307條之規定諭知公訴不受理之判決，且不經言詞
    辯論為之，於法核無不合。檢察官提起本件上訴，指摘原判
    決諭知公訴不受理有適用法律之違誤，為無理由，應予駁回
    ，並不經言詞辯論為之。　
據上論斷，應依刑事訴訟法第368條、第372條，判決如主文。
本案經檢察官蕭擁溱提起公訴及提起上訴。
中　　華　　民　　國　　110 　年　　4 　　月　　29　　日
              　  刑事第二十三庭審判長法　官  許永煌
　　　　　　　　　　　　　　　　　    法　官  吳定亞
　　　　　　　　　　　　　　　　　    法　官  黃美文
以上正本證明與原本無異。
如不服本判決，應於收受送達後20日內向本院提出上訴書狀，其
未敘述上訴之理由者並得於提起上訴後20日內向本院補提理由書
（均須按他造當事人之人數附繕本）。「切勿逕送上級法院」。
                                　    書記官  彭威翔
中　　華　　民　　國　　110 　年　　4 　　月　　30　　日

【附件】
臺灣基隆地方法院刑事判決               110年度訴字第25號
公　訴　人　臺灣基隆地方檢察署檢察官
被　　　告　甲○○　
　　　　　　　　　　
　　　　　　　　　　
　　　　　　　　　　
上列被告因違反毒品危害防制條例案件，經檢察官提起公訴（10
9年度毒偵字第1549號），本院判決如下：
    主  文
本件公訴不受理。
    理  由
一、公訴意旨略以：被告甲○○基於施用第一級毒品海洛因、第二
    級毒品甲基安非他命之犯意，於民國109年7月22日中午12時
    54分為警採尿回溯24小時、96小時內，在不詳處所，以不詳
    方式，各施用海洛因、甲基安非他命1次。嗣於同日上午5時
    20分許，在基隆市中山區西定快速道路為警攔查，復徵其同
    意採集尿液檢體送驗，結果呈可待因、嗎啡、安非他命、甲
    基安非他命陽性反應，因認被告涉犯毒品危害防制條例第10
    條1項、第2項之施用第一、二級毒品罪嫌等語。
二、按起訴之程序違背規定者，應諭知不受理之判決，並得不經
    言詞辯論為之，刑事訴訟法第303 條第1款、第307條分別定
    有明文。所謂「起訴」，係指案件繫屬於法院之日；而檢察
    官未將被告先送勒戒處所觀察、勒戒，而逕行起訴，其起訴
    之程序即違背規定，應諭知不受理之判決（最高法院88年度
    台非字第146 號判決意旨參照）。
三、次按現行之毒品危害防制條例第20條第3項規定：「依前項
    規定為觀察、勒戒或強制戒治執行完畢釋放後，3年後再犯
    第10條之罪者，適用前二項之規定。」；第23條第2項則規
    定「觀察、勒戒或強制戒治執行完畢釋放後，3年內再犯第1
    0條之罪者，檢察官或少年法院（地方法院少年法庭）應依
    法追訴或裁定交付審理。」，所謂「3 年後再犯」，只要本
    次再犯（不論修正施行前、後）距最近一次觀察、勒戒或強
    制戒治執行完畢釋放，已逾3年者，即該當之，不因其間有
    無犯第10條之罪經起訴、判刑或執行而受影響（最高法院刑
    事大法庭109年度台上大字第3826號裁定意旨參照）。又現
    行毒品危害防制條例第24條第1項另規定有「附命完成戒癮
    治療之緩起訴處分」（下稱「附命緩起訴」）程序（109年1
    月15日修正公布之同條項規定，尚未施行），依現行實務見
    解，犯同條例第10條第1項之施用第一級毒品罪者，如已完
    成「附命緩起訴」之戒癮治療，事實上已接受等同「觀察、
    勒戒或強制戒治」執行完畢釋放之處遇，則如於同條例第23
    條第2項所定「三年」（修正前為五年）內，再犯施用第一
    級毒品罪，顯現其再犯率甚高，原規劃之「附命緩起訴」完
    成戒癮治療制度功能無法發揮成效，已無再次接受「觀察、
    勒戒或強制戒治」處遇之必要，自應依該條例第23條第2項
    規定之相同法理，逕行追訴（提起公訴或聲請簡易判決處刑
    ），而無再依該條例第20條第1項重行聲請觀察、勒戒或強
    制戒治之必要，且此經「附命緩起訴」，應以經「附命緩起
    訴」並完成戒癮治療後，起算該「三年」內再犯之期間（最
    高法院109年度台非字第76號、第77號判決意旨參照）。是
    依最高法院前開見解，行為人再施用毒品（含三犯以上），
    若距最近一次因施用毒品經觀察勒戒、強制戒治執行完畢釋
    放後或「附命緩起訴」並完成戒癮治療後已逾三年者，應不
    具備訴追條件，檢察官如對再犯之行為提起公訴，其起訴之
    程序即屬違背法律規定，法院應依刑事訴訟法第303條第1款
    規定，為公訴不受理之判決，縱其間行為人曾因犯施用毒品
    罪經刑事處罰且未滿三年，然此因非屬上開規定之訴追條件
    ，不生影響。
四、經查：被告甲○○前因施用毒品案件，經送觀察、勒戒後，認
    無繼續施用毒品之傾向，於92年8月19日執行完畢釋放出所
    ，並經臺灣基隆地方檢察署檢察官以92年度毒偵緝字第69號
    為不起訴處分確定，又因施用毒品案件，經臺灣基隆地方檢
    察署檢察官以107年度毒偵字第131號為附命戒癮治療之緩起
    訴處分確定，緩起訴期間自107年6月4日起至108年12月3日
    ，嗣上開緩起訴處分雖期滿未經撤銷，惟被告因未依約至衛
    生福利部基隆醫院完成尿液檢驗，而未完成緩起訴處分附帶
    之戒癮治療，且其後亦未有再受觀察勒戒、強制戒治或經檢
    察官為「附命緩起訴」並完成戒癮治療等情，有被告之臺灣
    高等法院被告前案紀錄表1份、衛生福利部基隆醫院108年5
    月2日基醫精字第1085003252號函、臺灣基隆地方檢察署觀
    護人室簽呈、臺灣基隆地方檢察署刑事執行科108年12月6日
    簽呈各1份在卷可稽（參107年度緩護療字第225號卷第24頁
    、第25頁；108年度緩字第637號卷第17頁），並經本院調閱
    107年度緩護療字第225號全卷核閱無訛，被告雖於本案犯行
    前3年內，經臺灣基隆地方檢察署檢察官為附命戒癮治療之
    緩起訴處分確定，且期滿未經撤銷緩起訴處分，然被告並未
    完成附帶之戒癮治療，已如前述，則依前揭說明，該次緩起
    訴處分自不能等同「已受觀察、勒戒等處遇且執行完畢」，
    此外，被告本案所犯之施用第一、二級毒品之犯行，距離最
    近1次觀察勒戒執行完畢釋放之時間，亦均已逾3 年，自應
    重為觀察、勒戒之治療或由檢察官優先適用毒品危害防制條
    例第24條命附條件緩起訴處分處遇，檢察官就被告上開施用
    毒品案件提起公訴，起訴之程序即有違誤，爰不經言詞辯論
    ，逕諭知不受理之判決。
據上論斷，應依刑事訴訟法第303條第1款、第307條，判決如主
文。
中　　華　　民　　國　　110 　年　　1 　　月　　21　　日
                  刑事第四庭審判長法  官  齊潔
　　　　　　　　　                法  官  謝昀芳
　　　　　　　　　　　　　　　　　法  官  周霙蘭
以上正本證明與原本無異。
如不服本判決應於收受送達後20日內向本院提出上訴書狀，並應
敘述具體理由；其未敘述上訴理由者，應於上訴期間屆滿後20日
內向本院補提理由書(均須按他造當事人之人數附繕本)「切勿逕
送上級法院」。　
中　　華　　民　　國　　110 　年　　1 　　月　　21　　日
                                  書記官  洪儀君